【裁判字號】    95,上更(一),178
【裁判日期】    951122
【裁判案由】    妨害自由等
【裁判全文】
臺灣高等法院臺南分院刑事判決     95年度上更(一)字第178號
上  訴  人  臺灣嘉義地方法院檢察署檢察官
被      告  甲 ○ ○
選任辯護人  張 雯 峰  律師
            奚 淑 芳  律師
            張 蓁 騏  律師
上列上訴人因被告妨害自由等案件，不服臺灣嘉義地方法院91年
度訴字第0426號中華民國92年04月11日第一審判決（起訴案號：
臺灣嘉義地方法院檢察署91年度偵緝字第279、280號），提起上
訴，本院判決如下：
    主  文
上訴駁回。
    理  由
一、公訴意旨略以：被告甲○○與共犯童國誠熟識，而童國誠與
    共犯何垂益、李宗韋、陳偉成為朋友關係；緣何垂益、李宗
    韋因曾遭被害人陳恭禎毆打成傷，懷恨在心，適於民國（下
    同）八十八年三月二十三日凌晨零時許，何垂益、李宗韋與
    陳偉成三人共乘牌照號碼J7─1873號自用小客車，前往嘉義
    市○○路與延平街口麵攤用食，歷經約八分鐘後，乍見陳恭
    禎與其友林億嘉亦騎乘機車同往麵攤，認機不可失而萌傷害
    以資報復之犯意，旋退回停於路邊之前開車內，由何垂益電
    告共犯鄭錦坤，再由鄭錦坤電告共犯梁耀仁駕駛牌照號碼C4
    ─1067號自用小客車載鄭錦坤、共犯許志全，另由陳偉成電
    告共犯童國誠駕駛不詳車號之吉普車，載同被告與綽號「大
    明」真實姓名年籍不詳之成年男子，同往上開地點會合後，
    被告即與何垂益、李宗韋、梁耀仁、許志全、鄭錦坤、陳偉
    成、童國誠、「大明」等九人，共同基於普通傷害及剝奪人
    之行動自由之犯意聯絡，將三部車輛朝不同方向停置於路邊
    ，而分別於車內監控，俟被害人、林億嘉二人用餐完畢共乘
    機車離開時，渠等九人即分乘前開三輛汽車尾隨至嘉義市○
    ○路二九五號前，見四下無人，先由何垂益駕車側撞被害人
    之機車，待被害人倒地後起身往嘉義市○○路嘉義公園方向
    逃跑，李宗韋、陳偉成、鄭錦坤及許志全見狀旋即下車，分
    由上開二部自用小客車後車廂內各取出二支鋁質球棒，並分
    別執持追逐被害人，而何垂益、梁耀仁、童國誠三人亦分別
    駕車至嘉義市○○路與中興街口處，嗣追獲被害人，乃共同
    強押被害人至何垂益所駕駛之汽車內，並由李宗韋持何垂益
    所有之手銬，將被害人雙手銬上，開車沿中山路繞行市區○
    ○○路口時，由梁耀仁電告陳偉成帶路，而將被害人帶往嘉
    義縣番路鄉三橋公墓下方鐵塔處。斯時梁耀仁因路況不佳，
    乃將其所駕汽車停放在該鐵塔處，其三人下車並自車上取出
    鋁質球棒二支徒步走上公墓，另二輛汽車則直駛至離鐵塔一
    百餘公尺之公墓，由李宗韋、何垂益、陳偉成將被害人拉下
    車後，再由被告、何垂益、李宗韋、陳偉成、鄭錦坤、許志
    全、童國誠、「大明」等八人，共同基於普通傷害之犯意聯
    絡，分別自何垂益所駕小客車及童國誠所駕吉普車上各取出
    二支鋁質球棒，及就地拾起磚塊，李宗韋則就地拾起帶有鐵
    釘之木桌腳，八人合力輪流出手毆打被害人。其間梁耀仁未
    參與毆打，並先行徒步返回右開鐵塔處，駕車至大雅路旁等
    候，其餘八人則繼續毆打，直至被害人跪地求饒始鬆手，被
    害人因此受有右後頂部頭皮銳器創1×0.5 ×0.3公分、頂枕
    部頭皮瘀腫2×3公分、枕部頭皮兩處瘀腫2×2公分及4×2公
    分、右前額皮膚三處銳器創1×0.5×0.3公分及1×0.5×0.3
    公分及0.5×0.5×0.3 公分、左眉毛橫向銳器創2.5 ×0.5×
    0.3 公分、左上眼瞼瘀血斑、右下巴瘀血斑、左肩胛外側瘀
    血斑7×7公分、右上臂外側銳器創1.5×0.5公分及5×5公分
    瘀血斑、右側肱骨小塊骨片剝離、左上臂後外側銳器創 1.2
    ×0.5公分及肱骨骨折、右前臂後側瘀血斑25 ×10公分、兩
    側手背顯著瘀腫、右大腿後側瘀血斑12×10公分及10×10公
    分、右側膝窩瘀血斑12×10公分、右小腿後側瘀血斑30×12
    公分、右大腿外側瘀血斑17×15公分、左小腿前側中段瘀血
    斑20×15公分、兩側小腿廣泛中度至重度瘀腫等傷害。何垂
    益等人見狀，乃將被害人抬上車，鄭錦坤與許志全乘坐童國
    誠所駕吉普車，其餘之人搭乘原車離開公墓，惟何垂益、李
    宗韋非但未將身受重創之被害人送醫急救，反於同日凌晨一
    時四十五分許將被害人載往嘉義市○○街一一二號前即東洋
    別墅社區丟棄，而逕行駕車逃離，被害人先後計被剝奪行動
    自由約一小時餘。嗣經路人發現，將被害人送醫急救，然被
    害人因重度腦水腫及腦疝形成、鈍力性顱腦及四肢損傷，旋
    於同日下午四時四十四分許不治死亡。案經嘉義市警察局移
    送臺灣嘉義地方法院檢察署檢察官偵查起訴，因認被告涉刑
    法第三百零二條第一項剝奪人之行動自由罪嫌及第二百七十
    七條第二項前段傷害致人於死罪嫌等語。
二、按犯罪事實應依證據認定之，無證據不得認定犯罪事實；又
    不能證明被告犯罪者，應諭知無罪之判決，刑事訴訟法第一
    五四條第二項、第三○一條第一項分別定有規定。次按認定
    不利於被告之事實，須依積極證據，苟積極證據不足為不利
    於被告事實之認定時，即應為有利於被告之認定，更不必有
    何有利之證據。此之所謂證據，須確屬能為被告有罪之證明
    ，而無瑕疵可指者，始足當之；再者，犯罪事實之認定，應
    憑證據，所謂證據，須適於為被告犯罪事實之證明者，始得
    採為斷罪資料，如未能發現相當證據，或證據不足以證明，
    自不能以推測或擬制之方法以為裁判基礎；又所謂認定犯罪
    事實所憑之證據，雖不以直接證據為限，間接證據亦包括在
    內，然而無論直接或間接證據，其為訴訟上之證明，須於通
    常一般人均不致有所懷疑，而得確信其為真實之程度，始得
    據之為有罪之認定，倘其證明尚未達到此一程度，而有合理
    懷疑存在時，即應為無罪之判決（最高法院29年度上字第31
    05號、30年度上字第0816號、40年度台上字第86號、53年度
    台上字第2750號、76年度台上字第4986號判例參照）。另事
    實審法院對於證據之取捨，依法雖有自由判斷之權，然積極
    證據不足證明犯罪事實時，被告之抗辯或反證縱屬虛偽，仍
    不能以此資為積極證據應予採信之理由；至認定犯罪事實應
    依證據，為刑事訴訟法所明定，故被告否認犯罪事實所持之
    辯解，縱屬不能成立，仍非有積極證據足以證明其犯罪行為
    ，不能遽為有罪之認定（最高法院30年度上字第0482、1831
    號判例參照）。末按刑事訴訟法第一百六十一條已於九十一
    年二月八日修正公布，其第一項規定：檢察官就被告犯罪事
    實，應負舉證責任，並指出證明之方法。因此，檢察官對於
    起訴之犯罪事實，應負提出證據及說服之實質舉證責任。倘
    其所提出之證據，不足為被告有罪之積極證明，或其指出證
    明之方法，無從說服法院以形成被告有罪之心證，基於無罪
    推定之原則，自應為被告無罪判決之諭知（最高法院92年度
    臺上字第0128號判例參照）。
三、公訴意旨認被告甲○○涉犯前揭妨害自由及傷害致人於死犯
    行，無非係以：共同被告李宗韋、何垂益、鄭錦坤及梁耀仁
    於警訊、檢察官偵查中之自白，證人林億嘉所證述目擊經過
    及被害人陳恭禎遭毆打引起死亡之結果等情，為其論罪之依
    據。
四、訊據被告堅決否認有前揭妨害自由及傷害致人於死之犯行，
    並辯稱：其僅認識童國誠，而且案發當時，其並未到現場，
    亦未參與該犯行，不知為何被指證犯罪，其是冤枉的等語。
    經查：
  (一)按共同被告李宗韋於警詢時初則供稱：只有其與何垂益、陳
    偉成、鄭錦坤、梁耀仁和梁耀仁的堂弟，共六人毆打被害人
    陳恭禎（見警卷(一)第2至4、12至14、17至18頁）等語；嗣又
    供述：其六人在毆打被害人時，「阿同」、「阿明」、「世
    鶴」三人有在場，但未參與毆打（見警卷(一)第21頁）等情；
    繼又供稱：有九人追打被害人，綽號「阿同」、「大明」及
    「世鶴」亦分別持球棒共同毆打被害人（見見警卷(一)第23至
    24頁）等語；惟其於檢察官偵查中卻供述：因為人數太多，
    沒辦法一起毆打，所以是八人輪流打（見偵查卷(一)第85頁反
    面）等語；姑不論此已因共同被告李宗韋前揭在警詢時之證
    述內容，已屬傳聞證據，致不足採；且究諸供述之情節，其
    對於己稱親歷事實之供述，竟前後互不一致，且相矛盾；再
    參諸共同被告李宗韋於原審理時復明確供稱：「不認識（指
    是否認識被告）」（見原審卷第0160頁）等語以觀；則在查
    無其他積極證據足資證明時，自尚不能僅憑共同被告李宗韋
    前揭無法查與事實相符之供述，即遽採為被告論罪之依據。
  (二)又共同被告何垂益於警詢原供稱：八十八年三月二十三日，
    是其與陳偉成、李宗韋、鄭錦坤、梁耀仁和一名不詳姓名男
    子，共六人毆打被害人陳恭禎（見警卷(一)第27頁反面、36至
    37頁）等情；次供稱：現場只有其與陳偉成、李宗韋、鄭錦
    坤與許志全等五人共同毆打被害人（見警卷(一)第38至39頁）
    ；再供稱：「阿同」、「大明」及「世鶴」等三人有在現場
    助威，但並未參與毆打被害人陳恭禎；綽號「阿同」、「大
    明」及「世鶴」三人亦有參與共同毆打被害人，其與被告甲
    ○○認識一年多（見警卷(一)第47、49至50頁）等情；另其於
    檢察官偵查中則供述：只有其與李宗韋二人毆打被害人（見
    偵查卷(二)第29、35頁均反面）等語；再於另案即臺灣嘉義地
    方法院八十八年度訴字第四○一號審理時供述：「阿同」、
    「大明」及「世鶴」等三人有在現場助威，但並未參與毆打
    被害人陳恭禎；其六人到山上去，只有其與李宗韋出手打，
    其他人都沒有打，另外三個人有去，但都沒有打（見臺灣嘉
    義地方法院88年度訴字第0401號卷(一)第71至72、179至180頁
    ）等情；並經本院調取臺灣嘉義地方法院八十八年度訴字第
    四○一號卷查明屬實。究諸其供述之情節內容，其對於己稱
    親歷事實之供述，竟前後亦互不一致，且相矛盾，同時與共
    同被告李宗韋之前揭供述內容不符；再參以共同被告何垂益
    於原審理時復明確供稱：「不認識（指是否認識被告）」（
    見原審卷第156至157頁）等語；且徵諸按以共同被告之自白
    ，作為其他共犯犯罪之證明時，不特在採證上具有自白虛偽
    性之同樣危險，且共犯者之自白，難免有嫁禍他人，而為虛
    偽供述之危險。是則利用共犯者之自白，為其他共犯之罪證
    時，共同被告不利於己之陳述，雖得採為其他共同被告犯罪
    之證據，惟此項不利之陳述，須無瑕疵可指，且就其他方面
    調查，又與事實相符者，始得採為其他共同被告犯罪事實之
    認定（最高法院87年度台上字第2123號裁判參照）以觀；則
    在查無其他積極證據足資證明時，自亦不能僅憑共同被告何
    垂益前揭無法查與事實相符之供述，即遽採為被告論罪之依
    據。
  (三)另共同被告鄭錦坤於警訊時，雖曾供稱：綽號「阿同」、「
    世鶴」及「大明」三人，於案發當日，亦一同乘坐一台吉普
    車，在嘉義市○○街附近埋伏，之後一同上山，但未參與毆
    打被害人（見警卷(一)第71頁反面）；等語；惟經警方提示被
    告甲○○之口卡予共同被告鄭錦坤指認時，其卻無法指認（
    見警卷(一)第73頁反面）；而其在原審法院另案八十八年度訴
    字第五六八號開庭時亦供承：「我不認識（指大明、世鶴、
    阿同真名叫做什麼）。」（見嘉義地方法院88年度訴字第04
    01號卷(一)第0178頁）等語，另於原審審理時亦供述：「不認
    識（指是否認識在庭被告甲○○）」（見原審卷第0152頁）
    等語；究之其供述之內容，均未明確供述被告確有參與本案
    之犯罪行為；且按證據之證明力，屬於法院判斷之自由，且
    需不得違背經驗法則，如證據之本身依照吾人日常生活經驗
    所得之定則觀察，尚非無疑竇時，則遽難採為判決之基礎（
    最高法院48年度台上字第0475號判例參照）。再參諸按認定
    犯罪事實所憑之證據，雖不以直接證據為限，間接證據亦包
    括在內；然而無論直接或間接證據，其為訴訟上之證明，須
    於通常一般之人均不致有所懷疑，而得確信其為真實之程度
    者，始得據為有罪之認定；同時證據之證明力雖由法院自由
    判斷，然證據之本身如對於待證事實不足為供證明之資料，
    則仍不得採為判決基礎（最高法院71年度台上字第4022號及
    76 年度台上字第4986號判例參照）以察，自亦不能徒憑共
    同被告鄭錦坤前揭具有重大瑕疵且無法查與事實相符之證述
    內容，即採為被告論罪之認定依據。
  (四)再共同被告梁耀仁雖於八十八年八月十三日警詢時雖供承：
    案發後在嘉義市○○路歐香ＫＴＶ見過綽號「世鶴」之男子
    等語，惟經警察進一步訊問：在本案案發前後是否有看過綽
    號「阿童」等三人時，其卻供稱：在本案案發過程中，其並
    未見過綽號「阿童」、「大明」、「世鶴」等三人（見警卷
    (一)第61至63頁）等情；是被告縱於案發後有與共同被告等人
    聚會，惟在查無其他積極證據足資證明，且又無補強證據足
    供證明共同被告梁耀仁之供述具有相當程度之關連性，而足
    使一般人對之並無合理之懷疑存在，而得確信其為真實之情
    況（最高法院92年度臺上字第2033號判決參照），自仍不能
    徒憑共同被告梁耀仁前揭無法查與事實相符之供述，即遽為
    推測被告有本案之犯行。
  (五)至證人林億嘉於警詢、檢察官偵查及原審審理時之證述內容
    ，要之僅證及曾目擊被害人陳恭禎在嘉義市○○路遭五、六
    人追打之情節，且未能明確指認追打之人究係何人（見偵查
    卷(一)第35至36頁，88年度相字第0205號卷第38至39、43、45
    頁，臺灣嘉義地方法院88年度訴字第0568號卷第099至101頁
    ，同院88年度訴字第0401號卷(一)第70至71頁），並經本院調
    取臺灣嘉義地方法院八十八年度訴字第四○一號及八十八年
    度訴字第五六八號卷查宗明屬實；復未目擊被害人在公墓遭
    圍毆致死之過程；則參諸按認定犯罪事實所憑之證據，雖不
    以直接證據為限，間接證據亦包括在內；然而無論直接或間
    接證據，其為訴訟上之證明，須於通常一般之人均不致有所
    懷疑，而得確信其為真實之程度者，始得據為有罪之認定；
    同時證據之證明力雖由法院自由判斷，然證據之本身如對於
    待證事實不足為供證明之資料，則仍不得採為判決基礎（最
    高法院71年度台上字第4022號及76年度台上字第4986號判例
    參照）以察，自亦不能徒憑證人林億嘉前揭無法查與事實相
    符之證述內容，即採為被告論罪之認定依據。
  (六)另者，同案被告童國誠於本院前審審理時已供述：「我沒有
    跟他聯絡，我也沒有邀他，他也沒有去（指八十八年三月二
    十三日凌晨零時許，有無打電話給甲○○）。」「我沒有打
    電話約他（指其有無打電話邀被告甲○○同往）。」「當天
    我有跟他通過電話，我也是不知道發生什麼事情（指被害人
    甲○○為何說其有打電話要約他出去）。」「他真的沒有去
    ，同案被告我和甲○○認識而已，其他被告他根本不認識，
    他真的沒有去（指被告甲○○有無去）。」「我也不知道，
    甲○○真的沒有去（指警察為何知道被告甲○○的名字）。
    」「沒有（指其有無說謊），甲○○連去也沒有去，他真的
    是無辜。」「我是一人開吉普車過去，大明是跟另一人過去
    的，我的電話只有大明一人知道（指其是否開吉普車載大明
    及被告甲○○去會合）。」（見本院前上訴卷第138至140
    頁）等語在卷；經核與其於檢察官偵查時均一致供稱：被告
    甲○○未參與本案（見偵查卷(三)第10、21、26至28頁）乙情
    亦相符；再徵諸共同被告梁耀仁、許志全於警詢、檢察官偵
    查及原審審理時亦均供述：被告甲○○未參與本案，渠等均
    不認識被告等語（見原審判決附表第18至27頁所示）以觀，
    足徵被告抗辯：其未參與本次犯行等語，尚非虛妄，應堪採
    信。
  (七)末者，扣案之鋁質球棒二支、磚塊三個，業經臺灣嘉義地方
    法院檢察署檢察官執行沒收、廢棄而不存在，有臺灣嘉義地
    方法院檢察署檢察官八十九年九月八日八九檢執六字第二○
    二○號扣押（沒收）物品處分命令一份在卷可稽（見原審卷
    第60頁），顯已無從鑑驗曾否由被告甲○○執持以犯案，且
    公訴意旨既認被告甲○○係由共同被告陳偉成電告共同被告
    童國誠駕駛吉普車載往案發地點會合，自應查明該三人於案
    發日之電話通聯紀錄，以便稽考；惟遍閱警、偵全卷，並無
    該紀錄資料留存，事隔數年，法院已無從向電信公司調閱，
    則究竟被告是否受邀前往，已無從查證。至相驗屍體證明書
    、內政部警政署函等，究其內容僅能證明本案之被害人確已
    去世之事實而已；易言之，相驗屍體證明書及內政部警政署
    函並非直接之證據，且均無顯示出確切之證據資料足資供認
    定被告有何前揭犯行的情況；則在查無其他積極之證據足資
    證明之情形，自難徒憑前揭無法查與事實相符之間接證據，
    即本於推理作用，而採為認定本案犯罪事實之基礎。
  (八)基上，公訴人復未提出其他適合於證明被告犯罪事實之積極
    證據，並說明其證據方法與待證事實之關係，說服本院以形
    成被告有罪之心證，而被告既堅稱其無前揭之犯行，基於無
    罪推定之原則，被告犯罪尚屬不能證明。
五、綜上所述，本件依公訴人提出之證據，尚不足以認定被告確
    有參與本案剝奪人之行動自由罪及傷害致人於死之行為；此
    外，又查無其他積極之證據足資證明被告有上開犯行；同時
    公訴人又未再提出其他適合於證明被告犯罪事實之積極證據
    ，並說明其證據方法與待證事實之關係，說服本院以形成被
    告有罪之心證，揆諸上開說明，基於無罪推定之原則，原審
    以不能證明被告犯罪，而諭知無罪之判決，核屬允當。檢察
    官上訴指摘原判決不當，求為撤銷改判有罪，為無理由，應
    予駁回。
六、據上論結，應依刑事訴訟法第三百六十八條，判決如主文。
本案經檢察官吳忠賢到庭執行職務。
中    華    民    國    95    年    11    月    22    日
                  刑事第三庭    審判長法  官  陳義仲
                                      法  官  宋明蒼
                                      法  官  張世展
以上正本證明與原本無異。
檢察官如不服本判決應於收受本判決後十日內向本院提出上訴書
，其未敘述上訴理由者並得於提起上訴後十日內向本院補提理由
書。
                                      書記官  魏芝雯
中    華    民    國    95    年    11    月    24    日


司法院資訊處製作；財團法人民間司法改革基金會備份。
